<html>
<body>
<i> Produced by 
gfdoc - a rudimentary GF document generator.
(c) Aarne Ranta (aarne@cs.chalmers.se) 2002 under GNU GPL.
 </i>
<p>
<h1> Finnish Lexical Paradigms</h1>

<p>
Aarne Ranta 2003
<p>
This is an API to the user of the resource grammar 
for adding lexical items. It give shortcuts for forming
expressions of basic categories: nouns, adjectives, verbs.

Closed categories (determiners, pronouns, conjunctions) are
accessed through the resource syntax API, <tt>Structural.gf</tt>. 
<p>
The main difference with <tt>MorphoFin.gf</tt> is that the types
referred to are compiled resource grammar types. We have moreover
had the design principle of always having existing forms, not
stems, as string arguments of the paradigms, not stems.
<p>
This is the path to read the grammar from the same directory.
# -path=.:../abstract:../../prelude
<p>
The following modules are presupposed:
<pre>
  resource ParadigmsFin = open Prelude, SyntaxFin, ResourceFin in {
</pre>

<h2> Parameters </h2>
<p>
To abstract over gender, number, and (some) case names, 
we define the following identifiers.
<pre>
  oper
    human    : Gender ;
    nonhuman : Gender ;
  
    singular : Number ;
    plural   : Number ;
  
    nominative : Case ; 
    genitive   : Case ; 
    partitive  : Case ; 
    inessive   : Case ; 
    elative    : Case ; 
    illative   : Case ; 
    adessive   : Case ; 
    ablative   : Case ; 
    allative   : Case ;
</pre>

<h2> Nouns</h2>
Worst case: give ten forms and the semantic gender.
In practice just a couple of forms are needed, to define the different
stems, vowel alternation, and vowel harmony.
<pre>
  oper
    mkN : 
      (talo,talon,talona,taloa,taloon,taloina,taloissa,talojen,taloja,taloihin 
            : Str) -> Gender -> N ;
</pre>

Nouns with partitive <i>a</i>/<i>ä</i> are a large group. 
To determine for grade and vowel alternation, three forms are usually needed:
singular nominative and genitive, and plural partitive.
Examples: <i>talo</i>, <i>kukko</i>, <i>huippu</i>, <i>koira</i>, <i>kukka</i>, <i>syylä</i>, <i>särki</i>...
<pre>
    nKukko : (kukko,kukon,kukkoja : Str) -> N ;
</pre>

For convenience, we define 1-argument paradigms as producing the
nonhuman gender; the following function changes this:
<pre>
    humanN : N -> N ;
</pre>

A special case are nouns with no alternations: 
the vowel harmony is inferred from the last letter,
which must be one of <i>o</i>, <i>u</i>, <i>ö</i>, <i>y</i>.
<pre>
    nTalo : (talo : Str) -> N ;
</pre>

Another special case are nouns where the last two consonants
undergo regular weak-grade alternation:
<i>kukko - kukon</i>, <i>rutto - ruton</i>, <i>hyppy - hypyn</i>, <i>sampo - sammon</i>,
<i>kunto - kunnon</i>, <i>sisältö - sisällön</i>, .
<pre>
    nLukko : (lukko : Str) -> N ;
</pre>

<i>arpi - arven</i>, <i>sappi - sapen</i>, <i>kampi - kammen</i>;<i>sylki - syljen</i>
<pre>
    nArpi  : (arpi : Str) -> N ;
    nSylki : (sylki : Str) -> N ;
</pre>

Foreign words ending in consonants are actually similar to words like
<i>malli</i>/<i>mallin</i>/<i>malleja</i>, with the exception that the <i>i</i> is not attached
to the singular nominative. Examples: <i>linux</i>, <i>savett</i>, <i>screen</i>.
The singular partitive form is used to get the vowel harmony. (N.B. more than 
1-syllabic words ending in <i>n</i> would have variant plural genitive and 
partitive forms, like <i>sultanien</i>/<i>sultaneiden</i>, which are not covered.)
<pre>
    nLinux : (linuxia : Str) -> N ;
</pre>

Nouns of at least 3 syllables ending with <i>a</i> or <i>ä</i>, like <i>peruna</i>, <i>tavara</i>,
<i>rytinä</i>.
<pre>
    nPeruna : (peruna : Str) -> N ;
</pre>

The following paradigm covers both nouns ending in an aspirated <i>e</i>, such as
<i>rae</i>, <i>perhe</i>, <i>savuke</i>, and also many ones ending in a consonant
(<i>rengas</i>, <i>kätkyt</i>). The singular nominative and essive are given.
<pre>
    nRae : (rae, rakeena : Str) -> N ;
</pre>

The following covers nouns with partitive <i>ta</i>/<i>tä</i>, such as
<i>susi</i>, <i>vesi</i>, <i>pieni</i>. To get all stems and the vowel harmony, it takes
the singular nominative, genitive, and essive.
<pre>
    nSusi : (susi,suden,sutta : Str) -> N ;
</pre>

Nouns ending with a long vowel, such as <i>puu</i>, <i>pää</i>, <i>pii</i>, <i>leikkuu</i>,
are inflected according to the following.
<pre>
    nPuu : (puu : Str) -> N ;
</pre>

One-syllable diphthong nouns, such as <i>suo</i>, <i>tie</i>, <i>työ</i>, are inflected by
the following.
<pre>
    nSuo : (suo : Str) -> N ;
</pre>

Many adjectives but also nouns have the nominative ending <i>nen</i> which in other
cases becomes <i>s</i>: <i>nainen</i>, <i>ihminen</i>, <i>keltainen</i>. 
To capture the vowel harmony, we use the partitive form as the argument.
<pre>
    nNainen : (naista : Str) -> N ;
</pre>

The following covers some nouns ending with a consonant, e.g.
<i>tilaus</i>, <i>kaulin</i>, <i>paimen</i>, <i>laidun</i>.
<pre>
    nTilaus : (tilaus,tilauksena : Str) -> N ;
</pre>

Special case:
<pre>
    nKulaus : (kulaus : Str) -> N ;
</pre>

The following covers nouns like <i>nauris</i> and adjectives like <i>kallis</i>, <i>tyyris</i>.
The partitive form is taken to get the vowel harmony.
<pre>
    nNauris : (naurista : Str) -> N ;
</pre>

Separately-written compound nouns, like <i>sambal oelek</i>, <i>Urho Kekkonen</i>,
have only their last part inflected.
<pre>
    nComp : Str -> N -> N ;
</pre>

Nouns used as functions need a case, of which by far the commonest is
the genitive.
<pre>
    mkFun : N -> Case -> Fun ;
    fGen  : N -> Fun ;
</pre>

Proper names can be formed by using declensions for nouns.
The plural forms are filtered away by the compiler.
<pre>
    mkPN  : N -> PN ;
</pre>

<h2> Adjectives</h2>
Non-comparison one-place adjectives are just like nouns.
<pre>
    mkAdj1 : N -> Adj1 ;
</pre>

Two-place adjectives need a case for the second argument.
<pre>
    mkAdj2 : N -> Case -> Adj2 ;
</pre>

Comparison adjectives have three forms. The comparative and the superlative
are always inflected in the same way, so the nominative of them is actually
enough (except for the superlative <i>paras</i> of <i>hyvä</i>).
<pre>
    mkAdjDeg : (kiva : N) -> (kivempaa,kivinta : Str) -> AdjDeg ;
</pre>

<h2> Verbs</h2>
<p>
The fragment only has present tense so far, but in all persons.
The worst case needs five forms, as shown in the following.
<pre>
    mkV   : (tulla,tulen,tulee,tulevat,tulkaa,tullaan : Str) -> V ;
</pre>

A simple special case is the one with just one stem and no grade alternation.
It covers e.g. <i>sanoa</i>, <i>valua</i>, <i>kysyä</i>.
<pre>
    vValua : (valua : Str) -> V ;
</pre>

With two forms, the following function covers a variety of verbs, such as
<i>ottaa</i>, <i>käyttää</i>, <i>löytää</i>, <i>huoltaa</i>, <i>hiihtää</i>, <i>siirtää</i>.
<pre>
    vKattaa : (kattaa, katan : Str) -> V ;
</pre>

When grade alternation is not present, just a one-form special case is needed
(<i>poistaa</i>, <i>ryystää</i>).
<pre>
    vOstaa : (ostaa : Str) -> V ;
</pre>

The following covers 
<i>juosta</i>, <i>piestä</i>, <i>nousta</i>, <i>rangaista</i>, <i>kävellä</i>, <i>surra</i>, <i>panna</i>.
<pre>
    vNousta : (nousta, nousen : Str) -> V ;
</pre>

This is for one-syllable diphthong verbs like <i>juoda</i>, <i>syödä</i>.
<pre>
    vTuoda : (tuoda : Str) -> V ;
</pre>

The verbs <i>be</i> and the negative auxiliary are special.
<pre>
    vOlla : V ;
    vEi   : V ;
</pre>

Two-place verbs need a case, and can have a pre- or postposition.
At least one of the latter is empty, <tt>[]</tt>.
<pre>
    mkTV : V -> Case -> (prep,postp : Str) -> TV ;
</pre>

If both are empty, the following special function can be used.
<pre>
    tvCase : V -> Case -> TV ;
</pre>

Verbs with a direct (accusative) object
are special, since their complement case is finally decided in syntax.
<pre>
    tvDir : V -> TV ;
</pre>

The definitions should not bother the user of the API. So they are
hidden from the document.
</body>
</html>
